【裁判字號】    92,台上,351
【裁判日期】    920122
【裁判案由】    強盜
【裁判全文】
最高法院刑事判決                                九十二年度台上字第三五一號
    上  訴  人  台灣高等法院台南分院檢察署檢察官
    被      告  甲○○
右上訴人因被告強盜案件，不服台灣高等法院台南分院中華民國九十一年九月十七日
第二審判決（九十一年度上訴字第六○八號，起訴案號：台灣嘉義地方法院檢察署八
十九年度偵字第四○四四、四七九七、五○一○號），提起上訴，本院判決如左：
    主  文
原判決撤銷，發回台灣高等法院台南分院。
    理  由
本件原判決以公訴意旨略稱：被告甲○○於民國八十四年間，曾因犯盜匪罪，經台灣
台中地方法院判處有期徒刑七年二月。現正假釋中，猶不知悔改，復於八十九年六月
十三日凌晨一時三十分許，夥同李英信（另案審理）及另一姓名年籍不詳之成年男子
共三人，共同意圖為自己不法之所有，駕駛由被告甲○○租得之車牌Ｂ六｜七四一五
號自小客車乙輛，分由被告甲○○與李英信各持手槍一支（未經扣案無法鑑定是否具
殺傷力），另一姓名不詳男子持刀械一支（未經扣案無法鑑定是否為槍砲彈藥刀械管
制條例列管之刀械），侵入嘉義縣竹崎鄉灣橋村崎腳一九二號被害人何茂林之住宅（
無故侵入住宅部分未經告訴），喝令在場之被害人何茂林、劉足、莊桂芳、陳月娥、
廖國明、及婁玫瑢等人不准動，脅迫各該被害人交出財物，致使各該被害人不能抗拒
後，強取如原判決附表所示各該被害人之財物，並於得手後駕車逃逸，嗣於同年八月
七日下午五時三十分許，始為警循線在台中縣沙鹿鎮○○路信義巷八十五號，逮捕被
告甲○○，並起出其持有被害人莊桂芳所有之摩托羅拉牌行動電話機殼一個。案經嘉
義縣警察局竹崎分局報請偵辦，因認被告甲○○犯有懲治盜匪條例第五條第一項第一
款強盜罪嫌云云（懲治盜匪條例業於九十一年一月三十日廢止，應係犯新修正刑法第
三百三十條第一項之加重強盜罪嫌）。經審理結果，認為被告之犯罪不能證明，因而
撤銷第一審論處被告以共同意圖為自己不法所有，於夜間侵入他人住宅、結夥三人以
上攜帶凶器，以脅迫致使不能抗拒而取他人之物罪刑之判決，改判諭知該被告無罪，
雖非無見。
惟按心證之形成由來於證據，證據證明力判斷之正確與否，應視其應行調查之證據已
否盡其調查之職責而定，如有應調查之證據未予調查，不特心證形成之條件未臻完備
，且其所形成之心證，因受調查證據範圍之限制，亦難期正確，從而亦影響真實之發
現。且事實審法院對於證據之判斷與事實之認定，除刑事訴訟法已有明定之證據法則
應遵守外，通常皆以本於生活經驗上認為確實之經驗法則、或理則上當然之論理法則
為其據，倘事實審法院對於證據之判斷，欠缺其合理性或適合性而與事理顯有矛盾，
即與經驗法則或論理法則有所違背，所為判決當然違法。經查：（一）被害人莊桂芳
及何茂林均指認在被告家中查獲之摩托羅拉行動電話機殼為莊桂芳所有無誤，原審以
被告辯稱：該手機機殼係伊在車上拾獲，且伊有收集手機外殼習慣等詞可採，並以手
機外殼為價值低廉之物，苟被告參與此案，衡情必急於丟棄，而無留置家中自證己罪
之理，而為被告有利之認定。然據被告於警訊時供稱：「（問：你現在所持有之行動
電話手機是何時購買？原本顏色為何？）該手機是楊宗憲向我借車後留在車上的，該
手機原本是黑色面，後來我再自己買一個白色的外殼更換」、「（問：你更換下來的
外殼現在何處？）該外殼我換下來之後，丟在我家的房間垃圾桶內」、「（問：警方
在你住處房間垃圾桶所取出之行動電話外殼是否就是你丟掉之外殼？該外殼有何特徵
？）就是這個外殼沒錯，該外殼的面板好像有貼紙的樣子，摩托羅拉的廠牌貼紙也沒
有了」等語（嘉竹警三字第二九七○號警卷第八頁），顯徵被告非僅「拾獲」手機外
殼而已，且進而將該手機外殼由黑色更換為白色，其更換之動機為何；又如其確有收
集手機外殼習慣，何以將更換掉之黑色外殼丟置於垃圾桶內？原審就此不利於被告之
證據，視而不見，亦未說明何以不足採為證據之理由，其採證認事之職權行使難謂與
經驗法則，論理法則相合，且有判決理由不備之違法。（二）原審採信被告所辯：伊
租車借與李英信使用，伊不知情云云。惟據被告於警訊時供稱：「（問：你租用該Ｂ
六｜七四一五號自小客車做何用途？）是楊宗憲叫我幫他租車，二次都是，第一次是
叫我將車子開至路竹交流道交給他，第二次是開到新營交流道，楊宗憲給我新台幣（
下同）三百至五百元，叫我自己坐車至嘉義等他還車。在路竹交流道，除了楊宗憲尚
有陳守志共二人；在新營交流道是楊宗憲及李英信等二人，二次還車都是由楊宗憲打
電話給我，當時車上之人與借用之人相同，二次都由楊宗憲給我三千元為租車及油錢
之費用」（嘉竹警三字第二九七○號警卷第二頁反面）、「我是從台中市開車至高雄
縣路竹交流道借楊宗憲和陳守志後，再自己坐車回到嘉義等他們還車……我當時開車
到高雄路竹交流道時，約晚上八、九點左右」、「（問：你共租幾次車子供楊宗憲等
人使用？）只有一次而已」、「（問：為何你在第一次偵訊中供稱有二次？）因為我
租過該部車二次，所以當時才說二次」（嘉竹警三字第二九七○號警卷第五頁、第六
頁）、「（問：為何要租車？）第一次是我自己去租車自己要出去玩的，第二次李英
信他們麻煩我去租的，後來改稱第一次租車時，楊宗憲他們知道我有租車，在還車之
前楊宗憲有麻煩我，叫我幫他租車，我有租車，但找不到楊宗憲的人，後來是李英信
跟我借車」等語（第一審卷第一一一頁），前後所供，均不相同，縱認其所供：李英
信曾向其借車一節為實在，其既供明楊宗憲借車時亦係與李英信一起，則不論其將租
來之車子借與他人使用一次或二次，應無將向其借車之人記錯之可能。又據其稱：「
（問：你開車去高雄路竹交流道把車借給李英信當時幾點？）大約晚上七、八點」等
語（第一審卷第一五五頁），如所述為實，則該時段其手機之通聯紀錄基地台位置，
應有高雄地區之紀錄，惟依卷附之被告手機通聯紀錄所示，被告該時段均在嘉義地區
，其有無可能至高雄縣路竹交車與借車之人，非無研求調查之必要，原審對此疑點未
予調查釐清，遽以被告所辯李英信向其借車云云，非全然無據，而為被告有利之認定
，難認無調查職責未盡之違誤。（三）被害人莊桂芳等人於第一審及原審審理時均以
時間久遠，而陳稱無法指認被告，原判決並以被害人莊桂芳等人之前之指認有瑕疵難
認與事實相符，而未採被害人之指認為被告不利之認定。惟查被害人莊桂芳雖於八十
九年六月十三日第一次指認係甲○○，繼於同年八月八日第二次指認係李英信，前後
指證或有不一，惟據其於八十九年十二月十二日警訊指稱：「我在八十九年六月十三
日在貴分局刑事組所作筆錄完全正確，而在八十九年八月八日在貴分局刑事組所作筆
錄則有部分錯誤，因為在八十九年六月十三日……當時歹徒之一穿淺色衣服，持手槍
，短髮者，曾因我害怕大叫，而持槍過來，用手蓋住我的嘴，並打我後腦，叫我不可
喊叫，我可確認該名歹徒確實是甲○○無誤；而在八十九年八月八日所作第二次筆錄
，我則指認右載歹徒為李英信，這點是錯誤的，我說的是千真萬確的……警方第一次
拿甲○○的口卡片給我指認，我第一眼就有印象，而在第二次（八十九年八月八日）
在刑事組當面看到甲○○兇惡的樣子，且眼睛一直看著我，警察又一再問我『甲○○
是不是當天持槍強盜你財物的歹徒』，要我確認，我只有回答：『我無法確定是他有
無進入，因為一時無法看清楚三人』……甲○○我是百分之百肯定，因為他的長相、
體型就是當天侵入何茂林家中持槍強盜的人」等語（八十九年度偵字第五○一○號卷
第五十八頁反面至五十九頁反面），如所指無誤，其顯已明確指認被告為行搶之人，
亦已說明其前後二次指認不符之原因，原判決未斟酌莊桂芳之說明，僅擇上開於被告
有利部分之證詞為判斷之依憑，其證據之取捨及心證之理由，即難謂適當。又被害人
廖國明於警訊時亦明確指認被告為持槍之人，而於指認李英信照片時，則係稱「像拿
西瓜刀之人」等語，其並未明確指認李英信為持刀之人，則其以持刀之人與被告之身
高為比較時，是否必以李英信之身高與被告比較，即堪研求，原判決既認「雖言各該
被害人於深夜突然遭遇搶劫，且強盜之人又分持刀槍，生命頓遭威脅，時間極為急迫
下，對多位素不相識，且僅一面之緣之歹徒，欲為詳細無訛之描述或指認，實屬不易
」等旨，又以被害人間陳述些微之差異，俱不採信被害人等之指認，亦於採證法則有
違，併有理由矛盾之違誤。（四）原判決雖以被告應不至將贓物留置家中自證己罪，
亦不致蠢至不取下車牌或更換車牌而貿然使用該車且懸掛車牌打劫為由，而為被告有
利認定。然作姦犯科者，非必均有高度之智慧及純熟之手法，所謂千慮必有一失，百
密難免一疏，否則犯罪跡證，如何取得？況「捉賊捉贓」乃常理，間或有栽贓之慮，
故獲贓者非必為賊，惟絕非必不為賊！原判決所持上開理論而為被告有利認定之說明
，非惟與經驗法則、論理法則有所違背，且將致被查獲贓物及計劃欠周之歹徒，皆可
據為免責之理由，此豈為事理之平？原審就卷存證據，既未詳究明查，復割裂論述，
置不利於被告之證據於不顧，僅就有利於被告之事證予以論列，於法自有未洽。以上
或為檢察官上訴意旨所指摘，或為本院得依職權調查之事項，應認原判決有撤銷發回
之原因。
據上論結，應依刑事訴訟法第三百九十七條、第四百零一條，判決如主文。
中      華      民      國    九十二    年      一      月    二十二    日
                              最高法院刑事第十庭
                                  審判長法官  林  增  福
                                        法官  邵  燕  玲
                                        法官  吳  昆  仁
                                        法官  陳  世  雄
                                        法官  惠  光  霞
      右正本證明與原本無異
                                              書  記  官
中      華      民      國    九十二    年      一      月    二十八    日


司法院資訊處製作；財團法人民間司法改革基金會備份。
